【裁判字號】    99,交聲,873
【裁判日期】    990408
【裁判案由】    聲明異議
【裁判全文】
臺灣高雄地方法院交通事件裁定         99年度交聲字第873號
原處分機關  交通部公路總局高雄區監理所
代  表  人  乙○○
異  議  人
即受處分人  甲○○
上列異議人即受處分人因聲明異議案件，對於交通部公路總局高
雄區監理所民國99年3 月19日所為裁決（原處分案號：高監營裁
字第裁80-N00000000號）聲明異議，本院裁定如下：
    主  文
原處分撤銷。
甲○○重型機車駕駛人，於重型機車駕駛執照吊扣期間仍駕駛重
型機車，且酒精濃度超過規定標準，並應吊銷重型機車駕駛執照
及施以道路交通安全講習，參年內不得考領重型機車駕駛執照。
    理  由
一、異議意旨略以：異議人即受處分人甲○○因酒駕業經緩起訴
    1 年，並繳交公益金新臺幣（下同）6 萬元，因無力再為繳
    納，爰依法聲明異議，請求撤銷原裁決等語。
二、本件異議人酒後駕車之違規行為單一，而罰鍰、吊銷駕駛執
    照，及禁考等法律效果與違規行為之存否俱無從分離，且聲
    明異議係由法院審查受處分人所涉之違規事實是否成立，及
    原處分所適用之法條是否正確、裁罰是否適當，是以異議人
    雖僅就罰鍰部分聲明異議，惟為貫徹司法審查作用，並避免
    法院嗣後認定駕駛人並無交通違規行為，惟駕駛人卻已遭原
    處分機關裁處吊銷駕駛執照、禁考等不合理現象，本院亦應
    就吊銷駕駛執照、3 年內不得考領駕駛執照等法律效果予以
    審理，且於對原處分失當時，應自為處分，並就罰鍰、吊銷
    及3 年內不得考領駕駛執照等處罰效果，宜為一併重新諭知
    （臺灣高等法院所屬法院98年法律座談會刑事類提案第23號
    研討結果意旨參照），合先指明。
三、按汽車駕駛人經依第1 項規定吊扣駕駛執照，並於吊扣期間
    再有第1 項情形者，處6 萬元罰鍰，並當場移置保管該汽車
    及吊銷其駕駛執照；汽車駕駛人，曾依…第35條第3 項前段
    …規定吊銷駕駛執照者，3 年內不得考領駕駛執照，道路交
    通管理處罰條例第35條第3 項前段、第67條第2 項前段固分
    別定有明文。惟一行為同時觸犯刑事法律及違反行政法上義
    務規定者，依刑事法律處罰之。但其行為應處以其他種類行
    政罰或得沒入之物而未經法院宣告沒收者，亦得裁處之。前
    項行為如經不起訴處分或為無罪、免訴、不受理、不付審理
    之裁判確定者，得依違反行政法上義務規定裁處之，行政罰
    法第26條規定甚明。
四、次按一行為同時觸犯刑事法律及違反行政法上義務規定者，
    依刑事法律處罰之。但其行為應處以其他種類行政罰或得沒
    入之物而未經法院宣告沒收者，亦得裁處之。前項行為如經
    不起訴處分或為無罪、免訴、不受理、不付審理之裁判確定
    者，得依違反行政法上之義務規定裁處之，行政罰法第26條
    亦定有明文。惟依行政罰法第26條立法理由，「一行為同時
    觸犯刑事法律及違反行政法上義務規定時，由於刑罰與行政
    罰同屬對不法行為之制裁，而刑罰之懲罰作用較強，故依刑
    事法律處罰，即足資警惕時，實無為一事二罰再處行政罰之
    必要，且刑事法律處罰，由法院依法定程序為之，較符合正
    當法律程序，應予優先適用。但罰鍰以外之沒入或其他種類
    行政罰，因兼具維護公共秩序之作用，為達行政目的，行政
    機關仍得併與裁處」，探究其立法目的，無非在處罰目的相
    同且處罰方式相同時，若依刑事法律處罰，即足資警惕時，
    實無為一事二罰再處行政罰之必要，但罰鍰以外之沒入或其
    他種類行政罰，因兼具維護公共秩序之作用，為達行政目的
    ，行政機關仍得併予裁處。至於刑事訴訟法第253 條之1 所
    指之緩起訴處分，其中檢察官命被告為金錢給付部分，並得
    為民事強制執行名義，受處分人因上開緩起訴處分而剝奪其
    財產權，且前揭金錢給付義務亦具有強制性、懲罰性，雖不
    若易科罰金係以支付金錢作為自由刑之替代，惟經由緩起訴
    處分條件之履行使其免於遭檢察官發動起訴程序，仍具有替
    代刑罰之效果，廣義而言，應屬上揭所稱之「實質刑事法律
    處罰」，應有行政罰法第26條第1 項「一事不二罰」規定之
    適用。又交通部95年7 月17日交路字第0950006986號函釋雖
    略以：法務部行政罰法諮詢小組第一次會議紀錄已明確結論
    「緩起訴者乃附條件的不起訴處分，亦即是不起訴的一種」
    在案，當依該部上開函釋結論及行政罰法第26條第2 項規定
    辦理等語。惟「緩起訴」處分之最終雖使被告免於刑事訴追
    之效果，與「不起訴」處分之效果相同，然觀諸刑事訴訟法
    第253 條之1 第1 項係91年2 月8 日增訂，行政罰法係94
    年2 月5 日公布，而制定在後的行政罰法第26條第2 項僅臚
    列「不起訴處分或無罪、免訴、不受理、不付審理之裁判確
    定者」，並未將「緩起訴處分」納入。又緩起訴處分既非不
    能證明行為人之犯罪事實，且行為人有支付一定金額之實質
    處罰，已產生實質刑罰之效果，自與上開行政罰法第26條第
    2 項列舉之不起訴處分等情形迥然有別，無從遽為比擬而為
    相同之處置。再者，酒後駕車行為人於受緩起訴處分，如除
    仍需繳納一定金額之行政罰鍰外，尚須依緩起訴所指定之條
    件繳納一定之金錢或服一定之勞務，其結果勢必降低刑事被
    告接受緩起訴之意願，亦與訂定緩起訴處分以替代繁複刑事
    審判程序之制度性機能相悖。是制定在後之行政罰法第26
    條第2 項既未將緩起訴處分列舉其中，本於保障人民基本權
    及「法律明示其一排除其他」之法理暨前揭說明，自不能將
    條文中「不起訴處分」之範圍，擴及於性質並不相同之「緩
    起訴處分」。再者，臺灣高等法院曾就酒後駕車遭緩起訴處
    分並附條件為捐款行為，於緩起訴處分猶豫期間屆滿未經撤
    銷確定，行政機關得否對同一行為課以行政罰鍰相關問題加
    以研議，結論亦同認：行政機關僅得對差額部分再課以行政
    罰鍰，此觀臺灣高等法院暨所屬法院97年11月12日至14日法
    律座談會刑事提案第39號自明。另道路交通管理處罰條例第
    35條第8 項亦規定：「前項汽車駕駛人，經裁判確定處以罰
    金低於本條例第92條第3 項所訂最低罰鍰基準規定者，應依
    本條例裁決繳納不足最低罰鍰之部分。」，上開道路交通管
    理處罰條例第35條第8 項之規定，核屬行政罰法第26條第1
    項之特別規定。而緩起訴處分固屬廣義之司法處分，為避免
    經法院裁判確定者，仍得裁決繳納；而經緩起訴確定者，反
    而不得裁決繳納差額之不公平情事，所謂經裁判確定應包括
    緩起訴處分確定。
五、經查：
（一）異議人於98年1 月20日晚上10時41分許，飲酒後仍騎乘車
      牌號碼WIX-851 號重型機車，行經高雄縣鳥松公園路與山
      水路交岔路口時，為警攔檢並施以酒精濃度測試每公升含
      量達1.06毫克，乃以駕駛人酒精濃度超過規定標準為由予
      以舉發，嗣經原處分機關依道路交通管理處罰條例第35條
      第3 項之規定，裁處罰鍰60,000元、吊銷普通重型機器腳
      踏車駕駛執照並施以道安講習及3 年內不得考領重型機車
      駕駛執照之事實，有高雄縣政府警察局舉發違反道路交通
      管理事件通知單、酒測單、交通部公路總局高雄區○○○
      ○○道路交通管理事件裁決書附卷可稽。又異議人因上開
      酒後駕車案件，業經臺灣高雄地方法院檢察署（下稱高雄
      地檢署）檢察官於98年2 月27日以98年度偵字第5046號為
      緩起訴期間1 年、命異議人應向財團法人臺灣更生保護會
      高雄分會支付6 萬元，於98年3 月18日確定，且異議人已
      於98年4 月10日依緩起訴內容繳清6 萬元等事實，亦有高
      雄地檢署檢察官98年度偵字第5046號緩起訴處分書、郵局
      跨行匯款申請書及臺灣高等法院被告前案紀錄表附卷可憑
      。
（二）異議人上開酒後駕車之行為，係屬同時觸犯刑事法律及違
      反行政法上義務規定之行為，且前經緩起訴處分確定，受
      處分人並已繳納6 萬元，已產生實質刑罰之效果。揆諸前
      揭說明，原處分機關依道路交通管理處罰條例第35條第3
      項規定，對異議人上開酒後駕車之違規行為予以裁罰時，
      除其行為應處以其他種類行政罰即吊銷駕駛執照、施以道
      路安全講習及3 年內不得考領重型機車駕駛執照部分，仍
      得予以裁處外，裁處罰鍰部分，自不得再科處行政罰對於
      異議人予以重複處罰，基此，原處分機關逕以異議人酒精
      濃度超過規定標準，而對其裁處罰鍰超過60,000元部分，
      即有未洽。
六、綜上，原處分機關上開罰鍰之行政裁罰，尚有未洽，異議人
    此部分之異議為有理由，應由本院將原處分予以撤銷改為如
    主文所示之裁定。
據上論斷，應依道路交通案件處理辦法第20條前段，裁定如主文
。
中    華    民    國    99    年    4     月    8     日
                  交通法庭    法  官  王碧瑩
以上正本係照原本作成。
如不服本裁定應於送達後5日內向本院提出抗告狀。
中    華    民    國    99    年    4     月    8     日
                              書記官  吳智媚

司法院資訊處製作；財團法人民間司法改革基金會備份。
